---
title: |
  | Spatio-temporal Modelling, Lab 1
  | 2024-10-23
format: html
editor: visual
---

## Allgemeine Informationen

**Kontakt:**

Christian Knoth

-   Mail: christianknoth\@uni-muenster.de
-   Raum: 137

LearnWeb:

Übungen:

-   müssen nicht eingereicht werden
-   werden nicht korrigiert

ABER:

-   sind wichtig um die Inhalte der Vorlesung besser zu verstehen
-   zeigen wie man die Modelle, die in der Vorlesung behandelt werden, in der Praxis anwenden kann
-   sind wichtig, um die Klausur zu bestehen

Heute werden wir uns mit einigen Grundlagen von [R Studio](http://www.rstudio.com/ide/) beschäftigen. Wenn Ihr R noch nicht kennt oder Eure Kenntnisse auffrischen wollt, könnte dies hier nützlich für Euch sein: [R introduction](http://cran.r-project.org/doc/manuals/r-release/R-intro.html)

Im Anschluss werdet ihr an den ersten Übungen arbeiten, die sich mit random walk Prozessen beschäftigen.

## RStudio

Schritte:

1.  Ladet RStudio [hier](http://www.rstudio.com/ide/download/) herunter und installiert es.
2.  Die Grundlagen von RStudio sind hier beschrieben: [documentation page](http://www.rstudio.com/ide/docs/). Bitte lest sie und pobiert zumindest den Abschnitt **Using RStudio**. Findet heraus wie man das Hilfe-Fenster verwendet.

## Generierung von Random Walk Daten

Für die erste Übung müsst Ihr Zufallszahlen generieren. Dieses Beispiel erstellt 10 Zufallszahlen aus der Standarnormalverteilung mit Hilfe der **rnorm** Funktion:

```{r}
xr = rnorm(10)
xr
```

Das Ergebnis wird im unteren Fenster angezeigt. **norm** steht für die Normalverteilung und das **r**-Präfix für das Generieren von Zufallszahlen. Seht Euch die Hilfe zu **rnorm** im Hilfe-Fenster in RStudio an. Ihr könnt auch andere Präfixe für **norm** verwenden: **dnorm** liefert die Dichte für Quantile (Dichtefunktion), **pnorm** den Wert der Verteilungsfunktion für Quantile und **qnorm** die Quantile für Wahrscheinlichkeiten.

Das folgende Beispiel plottet die Dichtefunktion der Standardnormalverteilung. Um die die Dichtewerte zu bekommen, verwenden wir die **seq**-Funktion, die die Quantile generiert. Wir übergeben dann die Werte (**x**) an die Dichtefunktion (**dnorm**) und schließlich die beiden Vektoren (**x**,**xd**) an die **plot**-Funktion. **type=l** bedeutet, dass eine Linie im Plot gezeichnet werden soll (lasst diesen Parameter weg und seht, was passiert)

```{r fig.width=5, fig.height=4}
x = seq(from=-4, to=4, by=0.1)
xd = dnorm(x)
plot(x,xd,type="l")
```

Wir können das gleiche auch mit der Verteilungsfunktion machen:

```{r fig.width=5, fig.height=4}
xp = pnorm(x)
plot(x,xp,type="l")
```

Zurück zu unserer Übung: Wir können die **cumsum**-Funktion benutzen um die kumulative Summe zu berechnen. Diese kann dann benutzt werden um den Random Walk-Prozess zu generieren wie in Übung 1. Wir können die Ergebnisse auch plotten.

```{r fig.width=5, fig.height=4}
xr
xcs = cumsum(xr)
xcs
plot(cumsum(rnorm(1000)),type='l')
plot(cumsum(rnorm(10000)),type='l')
```

#### *Übung 1* {.unnumbered}

::: callout-caution
## Übung 1

*Steigt der Random Walk Prozess generell an, fällt er ab oder hat er keine dominante Richtung?*
:::

::: callout-tip
## Lösung

Es gibt keine dominante Richtung, der Mittelwert der Innovationen ist 0. Beachte als Beispiel die folgenden drei random walks.

```{r}
# Generiere und plotte drei unabhängige Realisierungen eines random walk Prozesses.
f = cumsum(rnorm(1000))
g = cumsum(rnorm(1000))
h = cumsum(rnorm(1000))

plot(f, type = "l", ylim=c(-60,60))
lines(g, col = "red")
lines(h, col = "blue")
```
:::

#### *Übung 2* {.unnumbered}

::: callout-caution
## Übung 2

```{r}
var(cumsum(rnorm(10)))
var(cumsum(rnorm(100)))
var(cumsum(rnorm(1000)))
var(cumsum(rnorm(10000)))
var(cumsum(rnorm(100000)))
var(cumsum(rnorm(1000000)))
```

*Erklärt warum ein Random Walk eine Varianz hat, die mit der Zeit zunimmt!*
:::

::: callout-tip
## Lösung

Random walk Prozesse können als Summen **unabhängiger** Zufallsvariablen $\epsilon_t, t=1,...n$ gesehen werden. Die Varianz ist per Definition immer positiv. Dadurch nimmt die Varianz der Zufallsvariablen $y_t = \sum_{i=1}^{t} \epsilon_i$ immer mit der Länge der Serie zu. Die empirische Varianz der kompletten Zeitreihe steigt daher ebenfalls mit der Länge der Serie.
:::

## Generierung von AR-Prozessen

Seht Euch die folgende Funktion zur Generierung eines AR-Prozesses an.

```{r}
generate.ar <- function(n, beta, sd=1)
{
  ar = rnorm(length(beta),0,sd)
  for (t in (length(beta)+1):n) {
    y <- sum(ar[(t-1):(t-length(beta))] * beta) + rnorm(1,0,sd)
    ar = c(ar,y)
  }
  return(ar)
}
```

Die Parameter können wie folgt beschrieben werden:

-   `n` beschreibt die Länge der Zeitreihe, die erstellt werden soll
-   `beta` ist ein Vektor mit AR-Koeffizienten, wobei `length(beta)` die Ordnung des AR-Prozesses bestimmt
-   `sd` repräsentiert die Standardabweichung der normalverteilten Innovationen $\epsilon_i$.

Der folgende Aufruf generiert und plottet einen AR(2)-Prozess mit den Koeffizienten $(0.5,0.2)$

```{r fig.width=5, fig.height=4}
plot(generate.ar(1000, c(0.5,0.2)), type="l")
```

#### *Übung 3* {.unnumbered}

::: callout-caution
## Übung 3

*Welche Werte für `beta` kann man nutzen, um (i) weißes Rauschen (white noise) und (ii) 'random walk'- Prozesse zu erstellen?*
:::

::: callout-tip
## Lösung

Wenn man für `beta` einen Vektor mit nur einer Zahl "0" einsetzt, erhält man einen AR-Prozess mit $\phi_1 = 0$ und damit: $y_t = 0*y_{t-1} + e_t$, also nichts anderes als weißes Rauschen: $y_t = e_t$

```{r fig.width=5, fig.height=4}
plot(generate.ar(1000, 0), type="l", main="Weißes Rauschen")
```

Wenn man für `beta` einen Vektor mit nur einer Zahl "1" einsetzt, erhält man einen AR-Prozess mit $\phi_1 = 1$ und damit: $y_t = 1*y_{t-1} + e_t$, also nichts anderes als einen ranrom walk: $y_t = y_{t-1} + e_t$

```{r fig.width=5, fig.height=4}
plot(generate.ar(1000, 1), type="l", main="Random walk")
```
:::

#### *Übung 4* {.unnumbered}

::: callout-caution
## Übung 4

*Betrachtet den AR(2) Prozess oben: Steigt seine Varianz mit der Länge an?*
:::

::: callout-tip
## Lösung

```{r}
y <- generate.ar(10000,c(0.5,0.2))

var(y[1:100])
var(y[1:200])
var(y[1:500])
var(y[1:1000])
var(y[1:5000])
var(y[1:10000])

ts.length = seq(from = 100,to=10000,by = 20)
ts.var = sapply(ts.length,function(i) {var(y[1:i])})
plot(x=ts.length, y=ts.var, type="l", ylab="Empricial Variance", xlab="Length of time series")
```

Nein. Prozesse mit dieser Eigenschaft werden auch manchmal als "(ko)-varianzstationär" bezeichnet, was bedeutet, dass die Variabilität des Prozesses nicht von $t$ abhängt.
:::

#### *Übung 5* {.unnumbered}

::: callout-caution
## Übung 5

Die R-Funktionen `acf()` und `pacf()` erstellen einen Plot der empirischen (partiellen) Autokorrelation einer gegebenen Zeitreihe (siehe `?acf` und `?pacf` für mehr Details).

*Generiert einige AR-Prozesse unterschiedlicher Ordnung und probiert verschiedenene Werte für `beta`. Plottet sowohl Autokorrelation als auch partielle Autokorrelation und beschreibt wie diese sich mit unterschiedlicher Länge und unterschiedlichen Parameterwerten verändern.*

**Beachte:** Die Koeffizienten müssen vorsichtig gewählt werden um valide Prozesse zu generieren. Als Faustregel kann die Formel genutzt werden $\sum |\beta_i| < 1$.
:::

::: callout-tip
## Lösung

**Beispiel 1: AR1 mit beta = 0.1:**

```{r}
y <- generate.ar(10000,c(0.1))
acf(y, main="AR1, beta=0.1")
pacf(y, main="AR1, beta=0.1")
```

**Beispiel 2: AR1 mit beta = 0.9:**

```{r}
y <- generate.ar(10000,c(0.9))
acf(y, main="AR1, beta=0.9")
pacf(y, main="AR1, beta=0.9")
```

**Beispiel 3: AR5 mit beta = c(0.05,0.05,0.05,0.05,0.05):**

```{r}
y <- generate.ar(10000,c(0.05,0.05,0.05,0.05,0.05))
acf(y, main="AR5, beta=c(0.05,0.05,0.05,0.05,0.05)")
pacf(y, main="AR5, beta=c(0.05,0.05,0.05,0.05,0.05)")
```

**Beispiel 4: AR5 mit beta = c(0.3,0.2,0.2,0.1,0.1):**

```{r}
y <- generate.ar(10000,c(0.3,0.2,0.2,0.1,0.1))
acf(y, main="AR5, beta=c(0.3,0.2,0.2,0.1,0.1)")
pacf(y, main="AR5, beta=c(0.3,0.2,0.2,0.1,0.1)")
```

**Was können wir daraus lernen?**

Die Ordnung eines AR-Prozesses beeinflusst die Autkorrelation und partielle Autokorrelation. Partielle Autokorrelation ist für gewöhnlich signifikant bis zu einer Anzahl an Lags gleich der AR-Ordnung. Die AR-Koeffizienten selbst beeinflusen zwar die Werte und Länge der ACF sowie die Werte der PACF, aber nicht die Länge der PACF.
:::
